【裁判字號】    89,上訴,3898
【裁判日期】    890906
【裁判案由】    貪污治罪條例
【裁判全文】
臺灣高等法院刑事判決                          八十九年度上訴字第三八九八號
    上  訴  人  臺灣臺北地方法院檢察署檢察官
    上訴人即
    被      告  甲○○
    選任辯護人  許高山
右上訴人因被告貪污治罪條例案件，不服臺灣台北地方法院八十九年度訴字第八一二
號，中華民國八十九年九月六日第一審判決（起訴案號：臺灣台北地方法院檢察署八
十九年度偵字第八二０八、九四九一號）提起上訴，本院判決如左：
    主  文
原判決撤銷。
甲○○依據法令從事公務之人員，對於違背職務之行為，收受賄賂，處有期徒刑貳年
柒月，褫奪公權壹年。所得財物新台幣壹萬貳仟元應予追繳沒收，如全部或一部無法
追繳時，應以其財產抵償之。
    事  實
一、甲○○係台北市政府工務局建築管理處違建查報隊查報員，負責台北市北投區違
    建查報業務，為依據法令從事公務之人員，於民國八十九年四月八日，接獲電話
    檢舉台北市北投區○○○路一一九巷十二弄一號房屋二樓有搭建鐵棚架違章建築
，同年四月十一日上午十一時許，其前往現址查看，發現有工人在現場搭蓋違建
    ，其乃留下辦公室00000000號電話，交待現場工人轉告屋主與其聯絡，
    翌（十二）日下午，屋主乙○○（另為不起訴處分）來電與其聯絡，其向乙○○
    表示於同月十三日上午欲至現場勘查；同月十三日上午十一時許，其至現場勘查
    後，認定二樓屋頂所搭蓋之鐵棚架係違章建築，乃表示依規定應查報拆除，乙○
    ○即基於行賄之意思，取出現金新台幣（下同）一萬二千元，塞在甲○○褲袋內
    ，央求其違背職務不予查報，甲○○竟未拒絕，對於違背職務之行為收受賄賂，
    而未依規定查報。嗣後甲○○食髓知味，接續基於同一犯意，以電話向乙○○表
    示：上開違章建築之高度過高，依規定仍應拆除，須再付款五萬元，始得免拆等
    語，而對於違背職務之行為要求賄賂，乙○○深覺不妥，於同年四月十八日，主
    動至法務部調查局台北市調查處自首前述行賄一萬二千元之事，嗣經調查員安排
    ，於同日下午二時三十分許，由乙○○打0000000000號電話與甲○○
    協商將賄款金額降為二萬元，並佯約於同日下午六時許，在台北市○○路○段七
    六巷口附近交付賄款，同日下午六時四十分許，甲○○騎乘機車至上開地點，甫
    收款完畢，即為埋伏調查員當場逮捕，並扣得賄款二萬元。
二、案經法務部調查局台北市調查處移送臺灣臺北地方法院檢察署檢察官偵查起訴。
    理  由
一、訊據被告甲○○固坦承收受乙○○所交付之一萬二千元，惟矢口否認對於違背職
    務收受賄賂犯行，辯稱：伊因民眾以電話投訴始至現場查看，發現屋主乙○○正
    雇工修理舊有房舍，臨走前蕭某硬塞一萬二千元予伊，伊一再推卻，蕭某擋在機
    車前，伊因在場尚有他人，在情急下一時思慮不週未將款項交還，伊並無收下該
    款之意，本案蕭某修理屋頂舊有棚架之行為，本不須查報拆除，被告雖因一時貪
    念向乙○○索取不當利益，然未因此而為違背職務之行為，伊雖有向乙○○要求
    交付五萬元，但沒有違背職務說不用拆云云，經查：
（一）被告甲○○原任職台北市政府工務局建築管理處技工，係依事務管理規則第三
      百三十三條規定公開甄選僱用，屬編制內人員，其業務範圍為「違章建巷築之
      認定、查報及既存違建修繕認定」，有台北市政府工務局建築管理處八十九年
      八月九日北市工建人字第八九六六八一六五○○號函在卷可稽（見原審卷第三
      四頁），是被告為依據法令從事公務之人員。
（二）有關收賄事實，業據被告甲○○於調查局訊問及檢察官偵查中供承不諱，核與
      告發人乙○○於警訊、偵查及本院調查時指陳之情節相符，並有四月十二日通
      聯紀錄、四月十八日通話錄音帶及譯文、被告任職履歷表及二萬元扣案可證。
（二）被告雖以系爭違建為八十三年十二月三十一日以前之既存違建，屋主乙○○修
      理屋頂舊有棚架之行為，依規定本即不須查報拆除，是被告未有違背職務之行
      為云云置辯。查「台北市政府當前取締違建措施」之「違建查報作業原則」第
      四條第一項固規定，八十三年十二月三十一日以前之既存違建，如無妨礙公共
      安全、公共交通、公共衛生、都市景觀及都市計畫等，拍照列管，暫免查報。
      惟同條第二款規定該種既存違建，在原規模之修繕行為（含修建），拍照列管
      ，暫免查報拆除。但若有新建、增建、改建等情事，或加層、加高、擴大建築
      面積、增加樓地板面積者，則應以新違建查報拆除。查本件查報地點，原即蓋
      有違建，因石棉瓦漏水，屋主乙○○乃於八十九年間僱工將之全部拆除重建，
      此據証人乙○○於本院結証屬實（見本院八十九年十二月十二日訊問筆錄），
      並提出現場照片乙幀供為佐証。被告於偵查中復供承勘查時一眼即知該屋為新
      違建（見偵卷第二四頁），於本院訊問時猶稱當日勘查現場時，有請屋主提供
      重建前之照片，核對後發現前後搭建之範圍完全相同（見本院八十九年十二月
      十二日訊問筆錄）。足見被告對系爭棚架屬八十三年十二月三十一日以後搭蓋
      之違建，依法應予拆除一情知之甚詳。雖被告辯稱此種情況仍得簽請處長准許
      列為分級分類處理後即無庸拆除，然証人即台北市政府工務局建築管理處查報
      隊分隊長李利銘証稱八十三年十二月三十一日之舊有違建拆除後重新搭蓋，視
      為新建，需要申請執照，否則一律拆除。例外情形是簽請處長列為分級分類，
      但若未簽准仍須拆除（見本院八十九年十二月二十日訊問筆錄）。而被告坦承
      迄至查獲時止，從未就本案擬具任何簽呈（見本院八十九年十二月二十日訊問
      筆錄），顯見該違建依法必須拆除。被告未予查報反向屋主要求、期約、收受
      賄賂，其有違背職務灼然至明。
縱上，被告所辯，洵屬卸責之詞，不足採信。事證明確，被告犯行堪以認定，應予依
法論科。
二、核被告所為，係犯貪污治罪條例第四條第一項第五款之對於違背職務之行為收受
    賄賂罪。按連續犯之成立，除主觀上須基於一個概括之犯意外，客觀上須先後數
    行為，逐次實施而具連續性，侵害數個同性質之法益，其每一前行為與次行為，
    依一般社會健全觀念，在時間差距上，可以分開，在刑法評價上，各具獨立性，
    每次行為皆可獨立成罪，構成同一之罪名，始足當之；如數行為於同時同地或密
    切接近之時地實施，侵害同一之法益，各行為之獨立性極為薄弱，依一般社會健
    全觀念，在時間差距上，難以強行分開，在刑法評價上，以視為數個舉動之接續
    施行，合為包括之一行為予以評價，較為合理，則屬接續犯，而為包括之一罪（
    最高法院八十六年台上字第三二九五號判例）。被告要求賄賂五萬元後，經屋主
    乙○○討價，雙方達成二萬元期約賄賂之合意，是被告要求賄賂之階段行為應為
    期約賄賂所吸收，不另論處要求賄賂，其所圖得之財物數額亦應按期約之二萬元
    計算。又被告先行收受賄賂一萬二千元後，因覺金額不夠，再與屋主乙○○期約
    二萬元賄賂，雖有數個舉動，惟均係基於同一違建而為之，顯係單一行為接續進
    行，揆諸前揭判例，應為單純一罪。故被告收受賄賂一萬二千元，期約賄賂二萬
    元，總計其所得及所圖得之財物為三萬二千元，尚未逾五萬元，且情節輕微，依
    貪污治罪條例第十二條第一項規定應予減輕其刑。又查被告甲○○曾於偵查中自
    白收受賄賂犯行，有訊問筆錄可稽，應依貪污治罪條例第八條第二項規定遞減其
    刑。原審予以論罪科刑，固非無見，惟其認被告前後收受及期約賄賂為連續犯，
    且就圖得財物部分漏未併算期約賄賂之二萬元，均有未洽。被告上訴否認為違背
    職務行為，公訴人上訴謂圖得財物數額應按要求賄賂之金額計算，均無理由，惟
    原判決既有可議，應由本院予以撤銷改判。爰審酌被告之品行、犯罪動機、目的
    、手段、所收受賄款之金額，所生危害及犯罪後態度等一切情狀，量處如主文所
    示之刑。被告犯貪污治罪條例之罪，宣告有期徒刑以上之刑，應依該條例第十七
    條規定，並宣告褫奪公權一年。被告犯罪所得財物一萬二千元，應依貪污治罪條
    例第十條第一項、第二項規定，應予追繳沒收之，如全部或一部無法追繳時，應
    以其財產抵償之。另八十九年四月十八日扣案之二萬元，係乙○○佯為配合所交
    付被告之款項，乙○○並無交付賄賂之意思，並非賄款，應不得沒收。
據上論斷，應依刑事訴訟法第三百六十九條第一項前段、第三百六十四條、第二百九
十九條第一項前段，貪污治罪條例第二條前段、第四條第一項第五款、第八條第二項
、第十二條第一項、第十七條、第十條第一項、第二項，刑法第十一條前段、第五十
六條、第三十七條第二項，判如主文。
本案經檢察官郭弘佑到庭執行職務。
中      華      民      國    九十      年      一      月      三      日
                              臺灣高等法院刑事第十三庭
                                  審判長法  官 常  尚  信
                                        法  官 周  占  春
                                        法  官 盧  彥  如
右正本證明與原本無異。
如不服本判決應於收受送達後十日內向本院提出上訴書狀，其未敘述上訴之理由者並
得於提起上訴後十日內向本院補提理由書（均須按他造當事人之人數附繕本）。
                                        書記官 何  閣  梅
中      華      民      國    九十      年     一      月       三      日
附錄：本判決論罪科刑法條全文
貪污治罪條例第四條
有左列行為之一者，處無期徒刑或十年以上有期徒刑，得併科新臺幣三百萬元以下罰
金：
五、對於違背職務之行為，要求期約或收受賄賂或其他不正利益者。


司法院資訊處製作；財團法人民間司法改革基金會備份。
